【裁判字號】    97,勞安訴,1
【裁判日期】    970911
【裁判案由】    業務過失致死
【裁判全文】
臺灣高雄地方法院刑事判決             97年度勞安訴字第1號
公  訴  人  臺灣高雄地方法院檢察署檢察官
被      告  三通裝卸股份有限公司
代  表  人
兼  被  告  乙○○
上二人共同
選任辯護人  吳賢明律師
            羅鼎城律師
            陳慧錚律師
上列被告因業務過失致死案件，經檢察官聲請簡易判決處刑（96
年度偵字第25122 、31346 號），本院高雄簡易庭認不宜以簡易
判決處刑（96年度勞安簡字第7 號），改依通常程序審理，判決
如下：
    主  文
三通裝卸股份有限公司、乙○○均無罪。
    理  由
一、公訴意旨略以：被告乙○○係設於高雄市○○區○○街119
    號1 樓即被告三通裝卸股份有限公司（下稱三通公司）之負
    責人，以商港區船舶貨物裝卸承攬等為業，為從事業務之人
    ，與被告三通公司均為勞工安全衛生法所稱之雇主。緣被告
    三通公司於95年8 月13日下午4 時37分許，於高雄港第31號
    碼頭皇后輪第2 艙內由被害人詹添財與甲○○、丙○○執行
    工型鐵卸載作業時，被告乙○○明知雇主對有墜落、崩塌等
    之虞之作業場所引起之危害應有符合標準之必要安全衛生設
    備，雇主使勞工於甲板上從事裝卸作業，如物料有移位、倒
    塌之虞時，應置安全支柱及其他安全措施，並妥為固定，且
    當時並無不能注意之情形，被告乙○○竟疏未注意及此，未
    於物料有移位、倒塌之虞之甲板上裝置任何必要安全衛生設
    備及施行任何安全措施；適被害人詹添財與甲○○、丙○○
    於前開時、地作業時，船身晃動，工型鐵又未堆置穩定且未
    有任何安全固定之物，以致工型鐵滑落，擊中被害人詹添財
    頭部，造成顱內出血死亡，因認被告乙○○涉犯刑法第276
    條第2 項之業務過失致死罪、勞工安全衛生法第31條第1 項
    之罪；被告三通公司涉犯勞工安全衛生法第31條第2 項罪嫌
    等語。
二、按犯罪事實應依證據認定之，無證據不得認定犯罪事實；次
    按不能證明被告犯罪者，應諭知無罪之判決，刑事訴訟法第
    154 條第2 項、第301 條第1 項分別定有明文。又認定不利
    於被告之事實，須依積極證據，苟積極證據不足為不利於被
    告事實之認定時，即應為有利於被告之認定，更不必有何有
    利之證據（最高法院30年上字第816 號判例參照）。認定犯
    罪事實所憑之證據，雖不以直接證據為限，間接證據亦包括
    在內；然而無論直接或間接證據，其為訴訟上之證明，須於
    通常一般之人均不致有所懷疑，而得確信其為真實之程度者
    ，始得據為有罪之認定，倘其證明尚未達到此一程度，而有
    合理之懷疑存在，無從使事實審法院得有罪之確信時，即應
    由法院諭知被告無罪之判決（最高法院76年台上字第4986號
    判例參照）。
三、公訴人認被告等涉有上開罪嫌，無非係以證人甲○○、丙○○結證在卷可稽，且被害人詹添財確係因本件職業災害死亡
    ，亦經檢察官督同檢驗員相驗屍體無誤，並有現場照片、相
    驗屍體證明書及驗斷書在卷足憑，為其論據。惟訊據被告乙○○堅詞否認有何違反勞工安全衛生法及業務過失致死之犯
    行，辯稱：被告三通公司確有依規定實施勞工之安全衛生教
    育及訓練，並無課程不足或訓練時數不足之情事，又本件係
    因由船主裝貨堆置時即非穩固，而在船艙內卸載船主所堆置
    之工型鐵，並無足夠空間得設置支柱等安全設施，且在卸貨
    時因有其他大船經過致海浪過大，船身因而劇烈晃動，卸載
    中之工型鐵方會自被害人頭上砸落致死，其等並無過失可言
    等語。辯護人另以被告乙○○並非發生事故輪船之所有人，
    即非本件發生勞工安全事故作業場所之所有人，且船艙內之
    工型鐵亦非由被告乙○○或三通公司所堆放，故被告對於該
    等工型鐵因堆放不當或未設置防止移位、倒塌之安全措施，
    並無注意或防止事故發生之義務，又因被害人詹添財於事故
    發生時係在輪船之艙內工作，並非在甲板上從事裝卸作業，
    是與碼頭裝卸安全衛生設施標準第57條之10之規定不合，而
    不應認定被告有過失及有違反勞工安全衛生法第5 條第1 項
    第5 款之情事等語置辯。
四、經查：
  (一)本件被害人詹添財係被告三通公司所僱用，於95年8 月13日
    下午4 時37分許，於高雄港第31號碼頭皇后輪第2 艙內與甲○○、丙○○2 人共同執行工型鐵卸載作業時，因工型鐵自
    其上方滑落，致遭擊中頭部而發生顱內出血死亡乙節，業據
    被告乙○○坦承不諱，核與案發時與被害人詹添財在同一處
    所作業之證人甲○○、丙○○於警詢、偵查及本院審理時證
    述情節大致相符，並經臺灣高雄地方法院檢察署檢察官督同
    法醫師相驗屬實，製有勘驗筆錄、相驗屍體證明書、驗斷書
    、相驗屍體照片在卷可稽，此部分事實應堪認定。
  (二)被告乙○○及三通公司被訴違反勞工安全衛生法第31條第1
    項及第2 項之罪部分
    1.按雇主對防止有墜落、崩塌等之虞之作業場所所引起之危
      害，應有符合標準之必要安全衛生設備，勞工安全衛生法
      第5 條第1 項第5 款定有明文。又同條第3 項規定：「前
      2 項必要之設備及措施等標準，由中央主管機關定之」，
      準此，勞工安全衛生法第31條規定違反同法第5 條第1 項
      之規定致發生第28條第2 項第1 款之職業災害（即發生死
      亡災害）之處罰規定，係以雇主是否遵守而設置符合中央
      主管機關所定防止裝卸搬運等作業中引起之危害及防止有
      墜落、崩塌之虞之作業場所引起之危害之必要安全衛生設
      備而定，並非任由想像雇主所設置之安全衛生設備是否達
      「必要」之程度。至何種設施始能謂為本件符合標準之必
      要安全設備，依據行政院勞工委員會 (80) 台勞安二字第
      29940 號令、交通部交航 (80) 字第46283 號令會銜修正
      發布之碼頭裝卸安全衛生設施標準第57條之10固規定：「
      雇主使勞工於甲板上從事裝卸作業，如物料有移位、倒塌
      之虞時，應置安全支柱及其他安全措施，並妥為固定。」
      惟既然勞工安全衛生法第5 條第1 項第5 款，係就雇主對
      防止有墜落、崩塌等之虞之作業場所所引起之危害，應有
      符合標準之必要安全衛生設備加以規定，而與該條第2 項
      所示「雇主對於勞工就業場所之通道、地板、階梯或通風
      、採光、照明、保溫、防濕、休息、避難、急救、醫療及
      其他為保護勞工健康及安全設備應妥為規劃，並採取必要
      之措施」，係就雇主對於勞工避難等情事應採取必要措施
      之規定有所不同，且勞工安全衛生法第31條之規定，乃針
      對違反同法第5 條第1 項之各款情形，方予以刑事處罰，
      並未就違反同法第5 條第2 項之情形科處刑罰，從而，倘
      若雇主未如上開碼頭裝卸安全衛生設施標準第57條之10所
      定，使勞工於甲板上從事裝卸作業，在物料有移位、倒塌
      之虞時，設置安全措施並妥為固定者，即係屬違反勞工安
      全衛生法第5 條第2 項之規定，但不得逕以勞工安全衛生
      法第31條之規定相衡。
    2.次按雇主違反勞工安全衛生法第5 條第1 項之規定，致發
      生同法第28條第2 項第1 款之職業災害者，處3 年以下有
      期徒刑、拘役或科或併科新臺幣15萬元以下罰金；法人犯
      前項之罪者，除處罰其負責人外，對該法人亦科以前項之
      罰金，勞工安全衛生法第31條定有明文。又勞工安全衛生
      法第31條第1 項之處罰規定，係針對企業主在管理勞動就
      業場所設備以及指揮、監督、教育從業人員上之疏失，避
      免受僱勞工發生死亡職業災害而設；且依刑法第12條規定
      ，行為非出於故意或過失者，不罰，過失行為之處罰，以
      有特別規定者為限，從而，上開勞工安全衛生法第31條之
      規定，自應以依工作環境、工作範圍，雇主對相關職業災
      害之發生明知或可得預見，卻仍未依規定為相關安全設施
      者，始足當之，倘若無此情形，則難以繩以勞工安全衛生
      法第31條第1 項之罪責。再者，犯罪係具有刑事不罰本質
      之行為，必須先有行為之存在，經過刑法評價後始可能成
      立犯罪，因此行為可謂係犯罪判斷與刑法評價之基礎，而
      刑法概念之行為，係指出於意思所主宰支配而形諸於客觀
      可見之行止，由於法人不具有意思能力，無法藉由身體而
      產生形諸於客觀可見之行止，因此就行為概念之判斷上，
      法人並非適格之犯罪行為人，為使法人可為刑罰客體，勢
      必將自然人之犯罪行為擬制成法人之犯罪行為，故依勞工
      安全衛生法第31條第2 項規定，法人犯前項之罪者，「除
      處罰其負責人外」，該法人亦科以前項之罰金，顯有將法
      人負責人之行為視為法人犯罪行為之意，而同條第1 項係
      處罰「雇主」之故意過失行為，業如前述，是勞工安全衛
      生法第31條第2 項亦應以法人之負責人有故意或過失之行
      為，而發生職業災害，始得依同條第2 項對法人科以罰金
      ，其理甚明。申言之，本件尚不得僅因被害人詹添財發生
      死亡之結果，即就被告乙○○及三通公司論以勞工安全衛
      生法第31條第1 項、第2 項之罪責，仍應視乙○○於客觀
      情狀下，就被害人從事卸載工作之場所是否確已明知或可
      得預見相關職業災害之發生，卻未依規定為相關安全設施
      者，方得論斷其等罪責。
    3.辯護人固以本件被害人詹添財從事裝卸作業之處所係在貨
      艙內，並非在甲板上，故無上揭碼頭裝卸安全衛生設施標
      準第57條之10規定之適用等語置辯，然依據上揭碼頭裝卸
      安全衛生設施標準第4 條第3 款規定，所謂之「貨艙」，
      係指自露天甲板至艙底甲板全部載貨空間，準此，辯護人
      上開辯詞認本件從事裝卸作業之處所係在貨艙內，即非屬
      在甲板上乙情，顯與該設施標準就「貨艙」所為之定義不
      合，尚難認採，合先敘明。
    4.就本件被害人於船艙內卸載物料時發生職業災害之經過情
      形，證人丙○○於本院審判時結證稱：「那個工型鐵是散
      裝的，並沒有綑綁（就如同審判長提示相字卷第52頁照片
      中未捆綁的那些鐵），那些沒有綁的鐵並不是我們打開的
      ，當時那些工型鐵是放在船艙上面，我們要把那些鐵吊到
      碼頭上，但因為那些工型鐵是散裝，所以我們的作業程序
      上是1 次吊10幾支，每次要吊的時候先由工人拿輔助吊鍊
      從工型鐵的1 端（接近該10幾支鐵條的尾端處附近）找縫
      隙穿過，穿過後再用吊鉤將輔助吊鍊吊起，但並沒有將全
      部鐵條吊離地面，也就是鐵條有1 端懸空，另1 端是著地
      的，此時我們再用人工將主吊鍊穿過懸空的那端，由懸空
      那端的鐵條底部穿過，再繞住該端，這時勾住輔助吊鍊的
      勾子就將該堆鐵條放下，我們再將該勾子勾到主吊鍊，主
      吊鍊勾起鐵條之後再從另1 端穿入另1 條主吊鍊，勾住主
      吊鍊的吊鉤再將該堆工型鐵放平，重新將兩條主吊鍊勾住
      勾子，吊離船艙。案發當天我們已經將吊1 次約10幾條的
      工型鐵至碼頭上，而正準備要吊第2 次的時候，死者拿著
      輔助吊鍊準備要塞到工型鐵的縫隙中，但死者還在將輔助
      吊鍊穿過鐵條底部時，正要穿過時，就被旁邊沒有綁好的
      滾落鐵條打到頭部，被害人並非在工型鐵吊起的過程中被
      吊起的鐵條滑落下來打到。當時死者在穿輔助吊鍊時，是
      站在艙底的地面上而非站在該堆工型鐵上，死者是被那堆
      鐵條中（與擬吊起的鐵條同1 堆）之其他鐵條滾落打到頭
      部。」、「（問：當天現場是何人負責指揮、監督你們？
      ）是死者。我們的領班是丁○○，但案發當時，丁○○在
      碼頭岸上，我跟死者、甲○○3 人是在船艙上，因為死者
      的經驗較豐富，所以我們都聽他的指示，當天是死者在將
      吊鍊穿過工型鐵之後，我跟甲○○再1 人拉住1 頭把它弄
      緊吊掛起來。當天被告並沒有到我們工作現場，當天工作
      的時候，我們班長丁○○是有先進到船艙看過後再到碼頭
      。」、「（問：當時在船艙裡面，是由何人分配工作？）
      死者。」、「（問：被告是否知道鐵條有無綁好或沒有排
      整齊的情形？）不知道，他沒有去看過。我們要卸貨的時
      候就只有班長丁○○當天去看過，看完之後我們馬上就工
      作了。」、「（問：你們那時有無用什麼設備將旁邊還沒
      有要吊的鐵條擋住？）沒有。」、「（問：為何當時沒有
      這樣做？）因為剛要吊第2 次，所以旁邊沒有縫隙去擋。
      」、「（問：現場若有設置安全設施之必要，則何人可以
      這麼做？）那些工型鐵都已經是要卸貨的，不可能再去把
      它固定。」等語（見本院卷第38至40頁），核與證人甲○○、丁○○於本院審判時結證內容相符（見本院卷第41、
      42頁），洵足信採。是認被告三通公司員工係在進入上開
      皇后輪之船艙內準備開始執行工型鐵卸載作業時，方得以
      發現該等工型鐵係以散裝之方式堆放，並由較具經驗之被
      害人在船艙內分配懸吊及卸載該等工型鐵之作業方式。準
      此，被告乙○○於本件職業災害發生前應無法知悉或預見
      上開皇后輪船艙內工型鐵之堆放方式，且乙○○於事發當
      時又非在現場指揮調度該等工型鐵之卸載事宜，故揆諸上
      開說明，實難將被告乙○○及三通公司繩以勞工安全衛生
      法第31條第1 項及第2 項之罪責。
    5.又證人即高雄市政府勞工局勞工檢查所檢查員陳泰安於本
      院審判時結證稱：「（問：〔提示勞工局檢查報告書〕是
      否你製作？）是。」、「（問：相字卷第49頁之鑑定報告
      認為裝卸散裝鐵材時，應用適當之工具，避免人員接近散
      裝鐵材，所謂適當工具，就本案來講是什麼工具？又該工
      具有無可能在現場就可取得？又所謂的適當的工具，據你
      的瞭解，被告公司是根本沒有購置抑或有購置但是未攜至
      現場〔不論是為何原因而未攜至現場〕？又所謂的避免人
      員接近是否包括作業人員，若作業人員亦無法接近，則如
      何作業？）我們是當時去到現場時，認為若繼續工作，可
      能會發生繼續的災害，因此要求停工，而被告的公司也有
      停工，停工後我們就要求被告公司提出一些改善措施，但
      是我們並沒有具體指示應該如何做，因為在法令上針對有
      可能滑動的情形，只有要求須採取相當措施，但並沒有具
      體的規定要以何種作業方式或器材、工具來阻止滑動。後
      來停工後，被告公司提出多項的改善方式。」、「（問：
      該堆鐵條有無可能在吊運之前就先行將突出的部分敲齊？
      又有無可能先用其他方式來阻止鐵條滑動勞檢所有無可行
      的方式阻止滑動，抑或是說因鐵條太重，根本不可能阻止
      滑動而只能採取若滑動時不會壓到人的措施？）我自己在
      勞檢所已經做了20年的勞檢員，學歷係高雄第一科技大學
      環境安全衛生碩士，就我個人而言，以當天的時空，我自
      己沒有辦法想出能阻止堆放的鐵條滑動的方式，因為鐵條
      每根重600 公斤，人力無法搬動，現場空間又太狹隘，也
      不可能放置堆高機等動力機械來先行調整鐵條的堆放。而
      且也不可能用吊鉤將工型鐵吊起，因為要吊起之前必須先
      作綑綁的動作，但綑綁的過程中就有可能發生意外，因此
      就我個人想不出可以阻止滑動方式。」、「（問：依你剛
      所述本件很難防止滑動，所以本案涉及違反碼頭裝卸安全
      衛生設施標準第57條之10之規定，是否不包括該條文所稱
      之設置安全支柱而只是其他可能安全措施，且本案也不可
      能完全妥為固定？）我個人覺得是。我個人見解這條文僅
      係要概括的要雇主去負責，但實際上應要看各別現況，若
      做得到當然要雇主負責。」、「（問：勞檢所的鑑定報告
      稱被告公司沒有設立安全設施，所以發生倒塌意外，而你
      又於上次庭期又稱所需設立安全設施是什麼東西，你沒辦
      法具體想出來，若如此的話，如何認為被告公司有過失？
      ）這是法令上安全性的規定，也就是說勞安法第5 條、碼
      頭裝卸安全衛生設施標準有規定，因考慮到碼頭作業有其
      危害性，所以碼頭裝卸安全衛生設施標準第57條之10有規
      定船艙內物品若有倒塌之虞，要設安全支柱及其他安全設
      施，這雖然是法令上規定，但實際上在每艘船現場的差異
      性會很大，但就本件個案來說，現場是很難設立安全立柱
      。其實碼頭裝卸安全衛生設施標準所謂的『安全支柱』並
      沒有一定的標準器材。就此案發生時，雖現場狀況要設安
      全立柱，但我個人認為是根本不可能設立，因為安全立柱
      設若係設在貨物兩端，係仍有空間可以設立，但縱使將立
      柱設在貨物兩端也沒有用，因為作業人員是在鐵軌的中間
      作業，而實際上在鐵軌的中間是沒有空間可以設立的，這
      次發生事情也是因中間的鐵軌互相移動而導致的。我們行
      政機關從內部開會討論過程中，因為法令既有規定要設安
      全立柱，而本件傷害的發生也是因為貨物的移動，所以我
      們才認為該情形符合條文之文義，但因為實際上是否能注
      意，我們行政機關也沒有那麼大的裁量權，所以還是將此
      案移送，由司法機關認定。」等語（見本院卷第42、43、
      55頁），益足徵就客觀情事而論，本件職業災害發生所在
      之船艙內根本無從設置任何安全支柱，以防止該船艙內散
      裝堆放之工型鐵滑動或坍塌及避免本件職業災害發生，是
      以，自不得僅因被害人詹添財發生死亡之結果，即論定被
      告違反上揭碼頭裝卸安全衛生設施標準第57條之10所定設
      置安全支柱之義務，而逕以勞工安全衛生法第31條第1 項
      、第2 項之罪責論處。
  (四)被告乙○○被訴刑法第276 條第2 項業務過失致人於死罪部
    分
    1.按刑法第276 條第2 項業務過失致人於死罪，必須行為人
      對於犯罪結果之發生，按其情節應注意、能注意而不注意
      ，始能成立，亦即以行為人對被害人之死亡，具有直接防
      護避免之義務，能注意而疏於注意，以致發生死亡結果為
      其構成要件。又行為人須有防止結果發生之注意義務，且
      客觀上無不能注意之情事，竟疏未注意，違反其注意義務
      者，始能令其就該有預見可能性之結果負過失犯罪責。再
      者，不作為過失犯之成立，除須具備構成要件該當結果之
      發生、不為期待行為、不作為與結果間有因果關係、防止
      結果發生之事實可能性等客觀構成要件要素外，尚要求行
      為人具有「保證人地位」，即行為人須在法律上對於結果
      之發生負有防止之作為義務者，始足當之。從而，倘若雇
      主並不參與現場指揮作業，則其對於勞動場所之設備及在
      該勞動場所工作之勞工並無實際管理、監督或指揮之權，
      在客觀上根本不能期待其注意在現場工作勞工之安全者，
      則對於造成該等勞工死亡之結果，實難遽以刑法第276 條
      第2 項業務過失致死罪責相衡。
    2.查被告乙○○係三通公司之負責人，業據被告乙○○自承
      在卷，又陳建利擔任該公司勞工安全衛生管理員，而本案
      職災事故卸貨現場之負責人則係主管班長丁○○乙節，已
      有高雄市政府勞工局勞工檢查所於95年11月7 日高市勞檢
      四字第0950009911號函附「職業災害檢查報告書」在卷足
      徵（見相字卷第42、43頁），核與證人丙○○、甲○○及
      丁○○結證內容相符（見本院卷第38、39、41、57、58頁
      ），顯見被告乙○○辯稱其非卸貨現場負責人，應屬可採
      。是以，被告乙○○雖係三通公司之負責人，惟其並非直
      接負責指揮監督本案卸貨現場之實際管領人，顯然無法於
      卸貨現場依上揭碼頭裝卸安全衛生設施標準第57條之10規
      定設置安全支柱以防止裝卸之物料移位或倒塌。從而，被
      告乙○○顯然不具對於該危險源有監督義務之保證人地位
      ，而於客觀上有應注意而疏未注意，違反其注意義務之情
      事，揆諸上開說明，自不應令其就本案職災事故卸貨現場
      之危險狀況負刑法第276 條第2 項業務過失致死之罪責。
五、綜上所述，被告乙○○於本件職業災害發生前並無法知悉或
    預見上開皇后輪船艙內工型鐵之堆放方式，且其又非直接負
    責指揮監督本案卸貨現場之實際負責人，自難認其就本件危
    險之發生具有保證人地位，而有任何注意義務之違反，況就
    客觀情事而論，本件職業災害發生所在之船艙內根本無從設
    置任何安全支柱，以防止該船艙內散裝堆放之工型鐵滑動或
    坍塌，甚或避免本件職業災害發生，是以，當不得僅因被害
    人詹添財死亡結果之發生，即論定被告乙○○涉犯刑法第
    276 條第2 項之業務過失致死罪、勞工安全衛生法第31條第
    1 項之罪及被告三通公司涉犯勞工安全衛生法第31條第2 項
    罪責。此外，復無其他積極證據足證被告確有公訴人所指訴
    之犯行，揆諸首揭說明，自應為被告三通公司、乙○○無罪
    之諭知。
據上論斷，應依刑事訴訟法第301 條第1 項，判決如主文。
本案經檢察官呂乾坤到庭執行職務。
中    華    民    國    97    年    9     月    11    日
                  刑事第十二庭  審判長法  官  洪碩垣
                                      法  官  施介元
                                      法  官  葉文博
以上正本證明與原本無異。
如不服本判決應於收受本判決後10日內向本院提出上訴書狀，並
應敘述具體理由，如未敘述上訴理由者，應於上訴期間屆滿後20
日內補提理由書狀於本院（均須按他造當事人之人數附繕本）「
切勿逕送上級法院」。
中    華    民    國    97    年    9     月    11    日
                                      書記官  李柏親


司法院資訊處製作；財團法人民間司法改革基金會備份。
